【裁判字號】    99,自,22
【裁判日期】    991115
【裁判案由】    妨害秘密
【裁判全文】
臺灣臺中地方法院刑事裁定                99年度自字第22號
自  訴  人  黃滿美
            陳志遠
            陳佩誼
上三人共同
自訴代理人  林助信律師
被      告  蔡雅婉
            楊英慨
            鄭芳茹
            楊茂源
上列被告等因妨害秘密案件，經自訴人等提起自訴，本院裁定如
下：
    主  文
自訴駁回。
    理  由
壹、自訴意旨：
一、本件依民國99年4月23日之自訴狀原自訴意旨略以：
（一）自訴人陳志遠、陳佩誼分別係黃滿美之子、女。被告楊
      英慨係楊茂源之子，楊英慨與蔡雅婉為夫妻，鄭芳茹（自
      訴狀原載鄭芳如）係楊茂源之媳婦。自訴人與被告皆於臺
      中區漁會之魚市廣場經營飲料販售生意，自訴人等之攤位
      編號為「F01、F02」號、被告等之攤位編號為「E01、F05
      」號。而楊茂源於「E01」號攤位上方架設2支監視器，1
      支對準「F05」號攤位，另1支對準自訴人攤位，於「F05
      號」攤位上方架設1支監視器，對準被告之「E01」號攤位
      ，該等攤位並無錄音功能：
   1、被告蔡雅婉、楊英慨部分：
 （1）被告蔡雅婉、楊英慨2人，以無故長期在自訴人攤位周遭
      （不知何處）私自設置錄音設備所錄得自訴人等之談話內
      容，再以經過篩選、過濾之方式，將所錄得聲音之電磁紀
      錄轉譯成文字，配合監視器之畫面，再錄製成光碟，向臺
      灣臺中地方法院檢察署提出自訴人等涉犯妨害名譽罪嫌，
      並經本院沙鹿簡易庭簡易判決在案，自訴人現已提起上訴
      救濟中。
 （2）被告蔡雅婉、楊英慨2人提出所錄得聲音之日期，分別為9
       7年8月31日、9月4日、10月4日、10月11日，其中更有自
      訴人等於自身攤位內聊天之談話錄音內容，同遭竊錄，足
      證伊等係在自訴人攤位周遭長期私自設置錄音設備而竊錄
      。
 （3）起初自訴人於地檢署行勘驗光碟內容時，對於自己聲音並
      無意見，惟對於伊等如何取得自訴人談話內容，有所懷疑
      ，並本以為地檢署檢察官會明察秋毫，而為不起訴處分。
      惟鄭芳茹更以前揭相同手法另行於偵查案件在98年11月30
      日行勘驗光碟內容程序時，卻赫然發現黃美滿、陳佩誼與
      工讀生在攤位內聊天之聲音內容，而遭竊錄，此時自訴人
      始明瞭確定被告等人以竊錄自訴人間閒聊談話之手法，再
      以對號入座方式，製成光碟為證據對自訴人等提出告訴。
 （4）自訴人於前揭本院沙鹿簡易庭未判決前，在99年3月1日提
      出答辯狀，說明蔡雅婉、楊英慨所違法竊錄取得之證據，
      應無證據能力，惟本院沙鹿簡易庭仍不理睬，卻逕自判決
      。
   2、被告鄭芳茹部分
 （1）鄭芳茹亦以前揭手法，將竊錄所得黃滿美、陳佩誼與工讀
      生之談話內容，再以經過篩選、過濾之方式，將所錄得聲
      音之電磁紀錄轉譯成文字，配合監視器畫面，再錄製成光
      碟，向臺灣臺中地方法院檢察署提出黃滿美、陳佩誼涉犯
      妨害名譽罪嫌，現正於地檢署偵查中。
 （2）鄭芳茹提出所錄得聲音之日期，分別為98年7月5日、8月3
      0日、9月5日，可向地檢署調閱偵查卷宗，即可明瞭。其
      內容幾乎係黃滿美、陳佩誼與工讀生之談話內容，仍遭錄
      音，足證鄭芳茹係在自訴人攤位周遭長期私自設置錄音設
      備而竊錄無疑。
 （3）黃滿美、陳佩誼起初不知鄭芳茹係提告黃滿美何事、經檢
      察官諭知告訴內容，及於98年11月30日勘驗光碟內容時，
      始驚覺前述蔡雅婉、楊英慨之告訴手法，係以竊錄方式取
      得「違法證據」再為告訴，鄭芳茹亦以其對號入座方式，
      以製成光碟為證據對黃滿美、陳佩誼提出告訴。黃滿美、
      陳佩誼當庭向檢察官表示係遭竊錄，惟仍置之不理。
   3、被告楊茂源部分：
 （1）楊茂源係攤位編號「E01、F05」號之實際經營人，黃滿美
      曾對楊茂源提出妨害名譽、傷害之告訴，並經臺灣高等法
      院臺中分院刑事庭判決有罪，民事部分亦經法院民事庭判
      決賠償新臺幣8萬元在案。嗣後楊茂源及經常藉機挑釁自
      訴人等，並曾數次在自訴人攤位周遭出現，其行蹤頗具怪
      異，見到自訴人等，隨即迅速離去。而前開被告等所提出
      告訴使用之光碟，其畫面及內容，屢有出現楊茂源在旁竊
      笑之情景，自訴人有足夠理由質疑係楊茂源私自安裝錄音
      設備而竊錄自訴人等之談話內容，而再分別以伊子、媳之
      不同名義，對自訴人提出告訴。
 （2）楊茂源分別與蔡雅婉、楊英慨、鄭芳茹有妨害秘密及違反
      通訊保障及監察法之犯意聯絡、行為分擔，為妨害秘密罪
      之共犯。自訴人迫於無奈，爰提出本案自訴，以資救濟。
   4、被告等人所犯為刑法第315條之1妨害秘密罪及通訊監察及
      保障法第24條第1項違法監察他人通訊罪云云。
二、嗣本院依刑事訴訟法第326條第1項規定，於第一次審判期日
    前詢問及調查證據，並曉諭自訴代理人補正，經自訴代理人
    補正自訴意旨則略以：
（一）楊茂源為臺中區漁會魚市廣場（位於臺中縣清水鎮）攤位
      編號E01號、F05號之實際經營人，分別於該二攤位裝設監
      視器對準自訴人黃滿美、陳志遠所有之編號F01號、F02號
      攤位，用以監視自訴人一舉一動，並為不斷藉故騷擾自訴
      人。又明知伊之監視器並無收音功能，竟夥同蔡雅婉、楊
      英慨、鄭芳茹，於自訴人F01號、F02號攤位周遭裝設錄音
      設備，竊錄自訴人與工讀生、自訴人陳佩誼女兒之聲音後
      ，藉以向臺灣臺中地方法院檢察署提出告訴：
 1、楊茂源、蔡雅婉、楊英慨，分別：
 （1）於97年8月31日，在上開F01號、F02號攤位竊錄得黃滿美
      、陳佩誼之說話聲音。
 （2）於97年9月4日，在上開F01號、F02號攤位竊錄得黃滿美、
      陳志遠、陳佩誼之說話聲音。
 （3）於97年10月4日，在上開F01號、F02號攤位竊錄得黃滿美
      、陳志遠、陳佩誼之說話聲音。
 （4）於97年10月11日，在上開F01號、F02號攤位竊錄得黃滿美
      、陳志遠、陳佩誼之說話聲音。
 （5）嗣後由蔡雅婉、楊英慨，再以上開所竊錄得之錄音光碟及
      譯文，搭配監視錄影畫面，向臺灣臺中地方法院檢察署提
      出告訴。
2、楊茂源、鄭芳茹，分別於：
 （1）於98年7月5日，在上開F01號、F02號攤位竊錄得黃滿美、
      陳佩誼、陳佩誼女兒之說話聲音。
 （2）於98年8月30日，在上開F01號、F02號攤位竊錄得黃滿美
      、陳佩誼之說話聲音。
 （3）於98年9月5日，在上開F01號、F02號攤位竊錄得黃滿美之
      說話聲音。
 （4）嗣後，由鄭芳茹再以上開所竊得之錄音光碟及譯文，搭配
      監視畫面，始向臺灣臺中地方法院檢察署提出告訴。
（二）上開楊茂源、蔡雅婉、楊英慨、鄭芳茹等人之犯罪事實，
      經黃滿美、陳佩誼於98年11月30日在臺灣臺中地方法院檢
      察署99年度他字第5663號（後改分為99年度偵字第13600
      號）進行勘驗光碟之偵查庭時，始驚覺黃滿美、陳佩誼說
      話聲音遭到竊錄，庭訊後回家告知陳志遠此事，自訴人等
      人於此日始知悉被告等人之犯罪事實。
二、按法院或受命法官，得於第一次審判期日前，訊問自訴人、
    被告及調查證據，於發見案件係民事或利用自訴程序恫嚇被
    告者，得曉諭自訴人撤回自訴；又訊問及調查結果，如認為
    案件有第252 條、第253 條、第254 條之情形者，得以裁定
    駁回自訴，刑事訴訟法第326 條第1 項、第3 項前段分別定
    有明文。又按犯罪事實應依證據認定之，無證據不得認定犯
    罪事實，刑事訴訟法第154 條第2 項亦有明文，而認定犯罪
    事實所憑之證據，雖不以直接證據為限，間接證據亦包括在
    內；然而無論直接或間接證據，其為訴訟上之證明，須於通
    常一般之人均不致有所懷疑，而得確信其為真實之程度者，
    始得據為有罪之認定；如未發現相當證據，或證據不足以證
    明，自不能以推測或擬制之方法，以為裁判基礎（最高法院
    76年度臺上字第4986號、40年度臺上字第86號判例參照）。
    再者，刑事訴訟法第161條第1項規定：檢察官就被告犯罪事
    實，應負舉證責任，並指出證明之方法。因此，檢察官對於
    起訴之犯罪事實，應負提出證據及說服之實質舉證責任（最
    高法院92年度臺上字第128號判例參照），上開規定，於自
    訴程序同有適用。因此，自訴人對於自訴之犯罪事實，亦應
    負提出證據及說服之實質舉證責任（最高法院97年度臺上字
    第768號判決參照）。
三、經查，自訴人於99年4月23日自訴狀所列證物欄之證據為：
    魚市場攤位略圖1件、本院99年沙簡字第125號簡易判決書及
    臺中地檢署98年偵字第11888號簡易判決處刑書各1件、被告
    於臺中地檢署所提供之譯文共8張、臺中地檢署98年度他字
    第5663號傳票影本1件。嗣經本院命補正後，99年10月4日自
    訴人代理人又具狀補增：臺中區漁會梧棲漁港魚貨直銷中心
    展售據點配置平面圖1份、照片4張、本院99沙簡上字第386
    號案件99年8月6日審判筆錄1份、99年度偵字第13600號處分
    書1份。
四、而按刑法第315條之1係處罰「一、無故利用工具或設備窺視
    、竊聽他人非公開之活動、言論、談話或身體隱私部位者。
    二、無故以錄音、照相、錄影或電磁紀錄竊錄他人非公開之
    活動、言論、談話或身體隱私部位者。」之行為，是以必須
    行為人有：一、無故；二、對於「他人非公開之活動、言論
    、談話或身體隱私部位」；三、利用工具或設備窺視、竊聽
    或以錄音、照相、錄影或電磁紀錄竊錄。另通訊保障及監察
    法第24條第1項則以行為人有「違法監察他人通訊」之行為
    ，為處罰之要件。然依自訴人所提出之上開證據（即魚市場
    攤位略圖1件、本院99年沙簡字第125號簡易判決書及臺中地
    檢署98年偵字第11888號簡易判決處刑書各1件、被告於臺中
    地檢署所提供之譯文共8張、臺中地檢署98年度他字第5663
    號傳票影本1件、臺中區漁會梧棲漁港魚貨直銷中心展售據
    點配置平面圖1份、照片4張、本院99沙簡上字第386號案件
    99年8月6日審判筆錄1份、99年度偵字第13600號處分書1份
    ），則自訴人始終未明確指出，被告等人究竟是「竊錄」哪
    些具體的「非公開之活動、言論、談話或身體隱私部位」，
    自訴人刑事準備書（一）狀內經補正後之犯罪事實，所謂之
    「聲音」，到底是指何種具體內容而言。此種屬於犯罪構成
    要件之基本事項，自訴人既然放棄依公訴程序先由檢察官先
    行偵查蒐證，則自應擔負起公訴人舉證之義務，提供予法院
    作為認定犯罪與否之依據，是此關於犯罪構成要件之證明，
    自訴人暨以提起自訴，就所訴之犯罪事實，自應負舉證責任
    。
五、再者，證據與犯罪事實間，必須有關連性，證據必須直接或
    間接得以證明犯罪事實。而依照自訴人原自訴狀所載：「前
    開被告等所提出告訴使用之光碟，其畫面及內容，屢有出現
    楊茂源在旁竊笑之情景，自訴人有足夠理由質疑係楊茂源私
    自安裝錄音設備而竊錄自訴人等之談話內容，而再分別以伊
    子、媳之不同名義，對自訴人提出告訴」云云，自訴人僅僅
    依據錄影畫面內容出現「楊茂源在旁竊笑」此種情形，就認
    為可以認定「楊茂源私自安裝錄音設備而竊錄自訴人等之談
    話內容」，並且可以再加認定「而再分別以伊子、媳之不同
    名義，對自訴人提出告訴」，一個單純的錄影畫面，卻可以
    任意渲染成為一連串的犯罪情節，此非法律證據法則之基本
    論理。
六、又刑法第315條之1犯罪構成要件，係以行為人侵犯他人「非
    公開」之活動、言論、談話或身體隱私部位為對象。而「為
    保障人民秘密通訊自由不受非法侵害，並確保國家安全，維
    護社會秩序，特制定本法」，通訊保障及監察法第1條亦有
    明文，則該法所保護之對象亦為人民之「秘密通訊」自由。
    然依自訴人自訴狀所載及所提出之魚市場攤位略圖、臺中區
    漁會梧棲漁港魚貨直銷中心展售據點配置平面圖、照片等所
    示，自訴人指訴被告等人犯罪之地點，顯然是在魚市場攤位
    周遭，其地點既然是不特定多數人交易貨物之公眾得以共見
    共聞之處所，則非屬於「非公開」之區域；而一般人在該公
    眾得以共見共聞之處所所為之對話亦非屬於「秘密通訊」，
    應無疑義。自訴人於原自訴狀內先載明遭被告錄音之地點係
    「不知何處」，經本院命補正後，雖於準備書（一）狀，改
    稱遭竊錄之地點係在「攤位內休息處之區域」云云，並提出
    相片1張，然並未見提出任何證據證明，該相片所指之處即
    係其事後改稱遭被告錄音之處。是依自訴人所列之自訴意旨
    ，本件當無構成刑法第315條之1或通訊保障及監察法第24條
    第1項之罪。
七、另刑法所謂「共犯」，係指刑法第28條所稱之「二人以上共
    同實行犯罪之行為者，皆為正犯」之情形。必須「二人」以
    上，對於犯罪行為有犯意聯絡或行為分擔，始足以認為是刑
    法上之共犯。而自訴人對於被告等人何以為共犯並未舉證說
    明，僅僅因為被告蔡雅婉及楊英慨、被告鄭芳茹，曾先後對
    自訴人提出告訴，而在偵查程序中以錄音譯文為證據；被告
    楊茂源則與對自訴人提出告訴之另3名被告有親戚關係，且
    素與自訴人不睦，即逕認定被告4人間必然有犯意聯絡及行
    為分擔之共犯關係，其認定事實之證據顯然不足。
八、綜上說明，本件依自訴人所提出之證據，並無足證明被告4
    人有何共犯刑法第315條之1或通訊保障及監察法第24條第1
    項之罪，本案顯有刑事訴訟法第252條第10款規定犯罪嫌疑
    不足之情形，揆諸前揭規定，自應裁定駁回本件自訴。
據上論斷，應依刑事訴訟法第326條第3項、第252條第10款，裁
定如主文。
中    華    民    國    99    年    11    月    15    日
                  刑事第十五庭  審判長法  官 劉國賓
                                      法  官 許惠瑜
                                      法  官 鄭舜元
上正本證明與原本無異。
如不服本裁定，應於送達後五日內，向本院提出抗告狀。
                                      書記官 張隆成
中    華    民    國    99    年    11    月    15    日

司法院資訊處製作；財團法人民間司法改革基金會備份。
